ACORDAO-COMPLETO-2435248

ACÓRDÃO 11819/2020 ATA 37/2020 - PRIMEIRA CÂMARA

VISTOS, relatados e discutidos estes autos de embargos de declaração opostos por Fernando Bello Fernandes de Araujo, contra o Acórdão 10265/2020-TCU-Primeira Câmara;
ACORDAM os Ministros do Tribunal de Contas da União, reunidos em sessão da Primeira Câmara, ante as razões expostas pelo relator, em:
9.1. conhecer dos embargos de declaração para, no mérito, rejeitá-los;
9.2. dar ciência dessa deliberação à embargante.

Embargos de declaração em Aposentadoria.

Primeira Câmara

Tribunal Regional do Trabalho da 15ª Região - Campinas/SP

3. Interessados/Responsáveis/Recorrentes:
3.1. Interessados: Fernando Bello Fernandes de Araujo (XXX.994.131-XX)
3.2. Recorrente: Fernando Bello Fernandes de Araujo (XXX.994.131-XX)

13.1. Ministros presentes: Benjamin Zymler (na Presidência), Walton Alencar Rodrigues (Relator), Bruno Dantas e Vital do Rêgo.
13.2. Ministros-Substitutos presentes: Augusto Sherman Cavalcanti e Weder de Oliveira.

WALTON ALENCAR RODRIGUES

Ministro Walton Alencar Rodrigues.

Trata-se de embargos de declaração opostos por Fernando Bello Fernandes de Araujo, contra o Acórdão 10265/2020-TCU-Primeira Câmara, exarado nos seguintes termos:
VISTOS, relatados e discutidos estes autos que tratam de pedido de reexame interposto em face do Acórdão 14548/2019-TCU-Primeira Câmara, por meio do qual foi julgado ilegal e negado registro ao ato de aposentadoria objeto dos presentes autos: 
ACORDAM os ministros do Tribunal de Contas da União, reunidos em Sessão da 1ª Câmara, ante as razões expostas pelo relator e com fundamento nos arts. 33 e 48 da Lei 8.443/1992, em: 
9.1. conhecer do pedido de reexame para, no mérito, negar-lhe provimento; 
9.2. encaminhar cópia desta deliberação ao interessado e ao Tribunal Regional do Trabalho da 15ª Região - Campinas/SP.
Por meio do Acórdão 14548/2019-TCU-Primeira Câmara, da relatoria do E. Ministro Benjamin Zymler, o ato de aposentadoria do embargante foi julgado ilegal, em razão da percepção da vantagem denominada "opção", prevista no art. 2º da Lei 8.911/1994.
O embargante alega, inicialmente, a existência de supostas contradição e omissão da decisão embargada, porquanto entende que esta deixou de "considerar a recente jurisprudência do Supremo Tribunal Federal, que fixa importante parâmetros para aplicação do princípio da segurança jurídica frente a alteração de interpretação sobre determinada matéria".
Nesse sentido, menciona a decisão exarada pelo Plenário da Suprema Corte, em 18/12/2019, no RE 638.115 (Rel. E. Ministro Gilmar Mendes, DJE nº 19, Ata 32) , que, a despeito do entendimento acerca da inconstitucionalidade do pagamento da parcela de quintos incorporados após 8/4/1998, modulou os efeitos da decisão, para garantir a continuidade do pagamento da vantagem obtida mediante decisão administrativa ou decisão judicial não transitada em julgado, até sua absorção por reajustes futuros devidos aos servidores.
Afirma que a situação do embargante é exatamente igual à tratada pelo STF no RE 638.115, porquanto a incorporação da parcela opção aos respectivos proventos teria ocorrido com base em entendimento firmado mediante o Acórdão 2076/2005-TCU-Plenário do TCU, razão pela qual considera que não lhe seria aplicável a nova interpretação acerca da matéria, objeto do Acórdão 1599/2019-TCU-Plenário, cujos fundamentos não albergam alteração legislativa superveniente ou fato relevante que a justificasse. 
Por fim, o embargante argumenta que Acórdão 1599/2020-TCU-Plenário encontra-se com sua aplicação suspensa, em razão da decisão interlocutória preferida no âmbito da 4ª Vara Federal da Seção Judiciária do Distrito Federal e Território, nos autos do processo 1047485-95.2020.4.01.3400.
Diante dos elementos apresentados, o embargante requer a atribuição de efeito suspensivo aos presentes embargos, bem assim que, no mérito, com efeitos infringentes, o ato de aposentadoria objetos dos presentes autos seja considerado legal, com a consequente manutenção da parcela opção nos respectivos proventos.

Rudi Meira Cassel (22.256 OAB/DF)

Procuradora-Geral Cristina Machado da Costa e Silva.

EMBARGOS DE DECLARAÇÃO. APOSENTADORIA. PARCELA OPÇÃO. ILEGALIDADE DO ATO E NEGATIVA DE REGISTRO. PEDIDO DE REEXAME NÃO PROVIDO. INEXISTÊNCIA DA OMISSÃO E DA CONTRADIÇÃO ALEGADAS. REJEIÇÃO DOS EMBARGOS.

APOSENTADORIA (APOS)

Secretaria de Recursos (SERUR); Secretaria de Fiscalização de Pessoal (SEFIP).

Conheço dos embargos de declaração opostos Fernando Bello Fernandes de Araujo, contra o Acórdão 10265/2020-TCU-Primeira Câmara, por meio do qual este Colegiado conheceu e negou provimento ao pedido de reexame interposto pelo embargante, em face da decisão que julgou ilegal seu ato de aposentadoria, em virtude de constar a incorporação indevida da parcela opção.
Irresignado, o embargante apresenta os seguintes argumentos, com o intuito de demonstrar a existência de omissão e contradição no acórdão embargado:
inobservância do princípio da segurança jurídica, com a aplicação de novo entendimento, para alterar situação jurídica constituída mediante jurisprudência anterior;
tutela de urgência, proferida no âmbito da 4ª Vara Federal da Seção Judiciária do Distrito Federal e Território, nos autos do processo 1047485-95.2020.4.01.3400, suspendendo a aplicação do Acórdão 1599/2019-TCU-Plenário.
Destaco, inicialmente, que estreita via dos embargos de declaração não se presta à apresentação de argumentos novos, tampouco à rediscussão questões já apreciadas, tanto no voto condutor do acórdão embargado como na instrução de unidade técnica, cujos argumentos foram devidamente transcritos no relatório e incorporados às minhas razões de decidir.
Nesse sentido, o embargante inova, trazendo informação que não constou de seu pedido de reexame, no caso a decisão da 4ª Vara Federal da Seção Judiciária do Distrito Federal e Territórios. 
De qualquer modo, no voto condutor do acórdão embargado, foram afastadas pretensões semelhantes, relacionadas aos processos 1041687-08.2019.4.01.0000 e 1035883-44.2019.4.01.3400, em tramitação no Tribunal Regional Federal da 1ª Região e na 5ª Vara Federal Civil, respectivamente. 
Sendo assim, aplica-se à tutela de urgência trazida à colação pelo embargante o entendimento acolhido por esta Câmara, no sentido de que decisões dessa natureza não teriam o condão de impedir que o TCU, por intermédio dos seus colegiados, aprecie os atos de aposentadoria conforme o entendimento majoritário de seus integrantes, tendo em conta a necessária independência e harmonia entre os poderes.
Outra novidade dos embargos ora analisados refere-se ao entendimento do embargante de que, supostamente à luz do princípio da segurança jurídica, a modulação realizada pelo Plenário do Supremo Tribunal Federal-STF, em 18/12/2019, no RE 638.115 (Rel. E. Ministro Gilmar Mendes, DJE nº 19, Ata 32) , deveria ser aplicada ao presente caso.
Ocorre que, naquele Recurso Extraordinário, a Suprema Corte tratou especificamente da inconstitucionalidade do pagamento de quintos incorporados após 8/4/1998, situação que não guarda relação com a parcela relacionada à opção, cuja percepção ensejou a ilegalidade do ato de aposentaria do embargante.
Ademais, tal como restou assente no Voto que deu azo ao acórdão embargado, os Acórdãos 2.076/2005 e 2.988/2019 abarcam matérias distintas e devem ser interpretados de forma conjunta, razão pela qual descabida a afirmação de que, à luz do princípio da segurança jurídica, o último julgado impediria a aplicação do primeiro. 
Sendo assim, rejeito os presentes embargos, porquanto inexistentes a omissão e a contradição apontadas, e voto no sentido de que este Tribunal aprove a minuta de acórdão que submeto à deliberação deste Colegiado.
TCU, Sala das Sessões Ministro Luciano Brandão Alves de Souza, em 20 de outubro de 2020.
.
WALTON ALENCAR RODRIGUES 
Relator